【裁判字號】    99,訴,415
【裁判日期】    990511
【裁判案由】    違反毒品危害防制條例
【裁判全文】
臺灣彰化地方法院刑事判決               99年度訴字第415號
公  訴  人  臺灣彰化地方法院檢察署檢察官
被      告  甲○○
上列被告因違反毒品危害防制條例案件，經檢察官提起公訴（99
年度毒偵字第353 號），本院合議庭裁定改由受命法官獨任以簡
式審判程序審理，判決如下：
    主  文
甲○○施用第一級毒品，處有期徒刑柒月；又施用第二級毒品，
處有期徒刑伍月，扣案之玻璃球吸食器壹只沒收；應執行有期徒
刑拾月，扣案之玻璃球吸食器壹只沒收。
    犯罪事實
一、甲○○前因施用毒品案件，經本院於民國87年9 月19日，以
    87年度毒聲字第1258號裁定送觀察、勒戒後，嗣於87年10月
    2 日因無繼續施用毒品之傾向而執行完畢釋放，並由臺灣彰
    化地方法院檢察署檢察官於同年9 月30日，以87年度偵字第
    8519號為不起訴處分確定。詎其於前揭觀察勒戒執行完畢釋
    放後5 年內，再因施用第二級毒品案件，復經本院於88年8
    月11日，以88年度毒聲字第3327號裁定送觀察、勒戒，認有
    繼續施用毒品之傾向，復經本院於同年9 月16日，以88年度
    毒聲字第3911號裁定令入戒治處所，施以強制戒治1 年，並
    以88年度斗簡字第503 號判刑確定後，仍不知悔改，復分別
    基於施用第一級毒品海洛因、第二級毒品甲基安非他命之犯
    意，於99年1 月20日晚上7 時許，在彰化縣田尾鄉睦宜村興
    農巷217 弄8 號住處，以將海洛因摻入香菸內吸食之方式，
    施用第一級毒品海洛因1 次後，再將甲基安非他命置於玻璃
    球吸食器，於下方燒烤，以吸食煙霧之方式，施用第二級毒
    品甲基安非他命1 次。嗣為警於99年1 月21日上午9 時30分
    許，持搜索票在上址查獲，並扣得其所有供施用第二級毒品
    之玻璃球吸食器1 只；另因上開案件在彰化縣警察局北斗分
    局田尾分駐所製作筆錄時，而於未被有偵查犯罪職權之機關
    或公務員發覺本案施用第一級毒品之犯行前，即主動向員警
    供承有上開施用第一級毒品犯行，自首而接受裁判，復經員
    警採集其尿液送驗，結果呈嗎啡、甲基安非他命陽性反應。
二、案經彰化縣警察局北斗分局報請臺灣彰化地方法院檢察署檢
    察官偵查起訴。
    理  由
一、按除被告所犯為死刑、無期徒刑、最輕本刑為3 年以上有期
    徒刑之罪或高等法院管轄第一審案件者外，於刑事訴訟法第
    273 條第1 項程序進行中，被告先就被訴事實為有罪之陳述
    時，審判長得告知被告簡式審判程序之旨，並聽取當事人、
    代理人、辯護人及輔佐人之意見後，裁定進行簡式審判程序
    ；除簡式審判程序、簡易程序及第376 條第1 款、第2 款所
    列之罪之案件外，第一審應行合議審判，刑事訴訟法第273
    條之1 第1 項、第284 條之1 分別定有明文。本件被告甲○
    ○所犯係死刑、無期徒刑、最輕本刑為3 年以上有期徒刑或
    高等法院管轄第一審案件以外之罪，並於本院行準備程序時
    就被訴事實為有罪之陳述，本院合議庭依前揭規定，經評議
    結果，裁定改由受命法官獨任行簡式審判程序，先予敘明。
二、上開犯罪事實，業據被告於警詢及本院審理時坦承不諱，且
    其於99年1 月21日為警查獲時所採取之尿液，經送鑑驗結果
    ，呈嗎啡及甲基安非他命反應，有彰化縣警察局北斗分局委
    託檢驗尿液代號與真實姓名對照認證單及詮昕科技股份有限
    公司99年2 月5 日濫用藥物尿液檢驗報告（報告編號：0000
    0000）各1 紙附卷可稽；此外，復有玻璃球吸食器1 只扣案
    可佐，足認被告自白與事實相符，本件事證明確，被告犯行
    洵堪認定。
三、按海洛因、甲基安非他命為毒品危害防制條例第2 條第2 項
    第1 、2 款所稱之第一級毒品，不得施用、持有。次按，毒
    品危害防制條例於92年7 月9 日修正公布，自93年1 月9 日
    施行，其中第20條、第23條將施用毒品之刑事處遇程序，區
    分為「初犯」及「5 年內再犯」、「5 年後再犯」。依其立
    法理由之說明：「初犯」，經觀察、勒戒或強制戒治後，應
    為不起訴處分或不付審理之裁定；經觀察、勒戒或強制戒治
    執行完畢釋放後，「5 年內再犯」者，因其再犯率甚高，原
    實施之觀察、勒戒及強制戒治既已無法收其實效，爰依法追
    訴或裁定交付審理。至於經觀察、勒戒或強制戒治執行完畢
    釋放後，「5 年後再犯」者，前所實施之觀察、勒戒或強制
    戒治已足以遮斷其施用毒品之毒癮，為期自新及協助其斷除
    毒癮，仍適用「初犯」規定，先經觀察、勒戒或強制戒治之
    程序。從而依修正後之規定，僅限於「初犯」及「5 年後再
    犯」二種情形，始應先經觀察、勒戒或強制戒治程序。倘被
    告於5 年內已再犯，經依法追訴處罰，縱其第三次（或第三
    次以上）再度施用毒品之時間，在初犯經觀察、勒戒或強制
    戒治執行完畢釋放5 年以後，已不合於「5 年後再犯」之規
    定，且因已於「5 年內再犯」，顯見其再犯率甚高，原實施
    觀察、勒戒或強制戒治，已無法收其實效，即應依該條例第
    10條處罰。至於第三次（或第三次以上）施用毒品之時間，
    是否宜有期間限制？以多久為適宜？則分屬刑事政策、專門
    醫學之範圍，非審判機關所能決定，有待循立法途徑解決（
    最高法院95年5 月9 日95年度第7 次刑事庭會議及97年9 月
    9 日97年度第5 次刑事庭會議決議參照）。本件被告前因施
    用毒品案件，經本院於87年9 月19日，以87年度毒聲字第12
    58號裁定送觀察、勒戒後，嗣於87年10月2 日因無繼續施用
    毒品之傾向而執行完畢釋放，並由臺灣彰化地方法院檢察署
    檢察官於同年9 月30日，以87年度偵字第8519號為不起訴處
    分確定；復於上開觀察勒戒執行完畢5 年內，因施用第二級
    毒品案件，先經本院於同年9 月16日，以88年度毒聲字第39
    11號裁定令入戒治處所施以強制戒治1 年，並於88年11月3
    日，以88年度斗簡字第503 號判處有期徒刑5 月確定等情，
    有臺灣高等法院被告前案紀錄表及臺灣彰化地方法院檢察署
    刑案資料查註紀錄表各1 份在卷足憑；是被告本件施用第一
    、二級毒品海洛因、甲基安非他命之犯行，雖已逾前次觀察
    勒戒執行完畢後5 年之期間，然被告既曾於觀察勒戒執行完
    畢5 年內再犯，並經依法追訴處罰同時並施以強制戒治，初
    已不合於條文所定「5 年後再犯」之要件，即與毒品危害防
    制條例第20條第3 項所定適用初犯之規定不符，揆諸首揭決
    議意旨，本件被告已於「5 年內再犯」，顯見其再犯率甚高
    ，無論其「5 年內再犯」之時點係於上開修法前或後，亦無
    論其後各次施用毒品之犯行，是否已逾前次觀察勒戒或強制
    戒治執行完畢後5 年，均毋須再重新施予觀察、勒戒或強制
    戒治之處遇程序，而應依毒品危害防制條第23條第2 項規定
    ，逕予訴追處罰。綜上所述，本件犯罪事證明確，被告前開
    犯行洵堪認定，應予依法論科。
四、核被告所為，各係犯毒品危害防制條例第10條第1 項施用第
    一級毒品罪、同條第2 項施用第二級毒品罪。其持有第一級
    毒品海洛因及第二級毒品甲基安非他命之低度行為，分別應
    為施用之高度行為所吸收，均不另論罪。所犯上開二罪，犯
    意各別、罪名有異，應予分論併罰。按刑法第62條所謂「發
    覺」，固非以有偵查犯罪職權之機關或人員確知其人犯罪無
    誤為必要，而於對其發生嫌疑時，即得謂為已發覺；但此項
    對犯人之嫌疑，仍須有確切之根據得為合理之可疑者，始足
    當之，若單純主觀上之懷疑，要不得謂已發生嫌疑（最高法
    院72年度臺上字第641 號判例意旨參照）。本件被告施用第
    一級毒品之犯行，係為警執行搜索後，查獲扣案之玻璃球吸
    食器1 只，並自願配合隨同員警採尿送驗，斯時客觀上尚無
    任何跡象足以判斷被告有施用第一級毒品之犯行，而於彰化
    縣警察局北斗分局田尾分駐所訊問時，在有偵查犯罪職權之
    機關或個人發覺其犯罪前，主動向承辦警員自首其施用第一
    級毒品之犯行，嗣並配合接受採尿檢驗等情，此有彰化縣警
    察局北斗分局刑事案件報告書及被告於99年1 月21日之調查
    筆錄各1 份（見99年度毒偵字第353 號卷第2 頁、彰化縣警
    察局北斗分局刑案偵查卷宗北警分偵字第0990002680號卷第
    2 頁）附卷可憑，足認被告確係在警員未發現有確切之根據
    得為合理之懷疑前（即本案並未查扣得任何毒品或供施用毒
    品之工具等），即主動供述其施用第一級毒品，此部分犯行
    自屬符合自首之要件無誤，爰依刑法第62條前段之規定，予
    以減輕其刑。爰審酌被告前有多次施用毒品前科，竟仍無視
    於毒品對於自身健康之戕害及國家對於杜絕毒品犯罪之禁令
    ，一犯再犯，顯見上開刑罰實難收警惕之效，自不宜輕縱，
    應予嚴懲，惟斟酌被告施用毒品僅戕害己身，犯後均坦承犯
    行，態度良好等一切情狀，分別量處如主文所示之刑，並定
    其應執行之刑。又扣案之玻璃球吸食器1 只，為被告所有供
    本件施用第二級毒品甲基安非他命所用，業據被告供陳在卷
    ，爰依刑法第38條第1 項第2 款規定予以宣告沒收之。
據上論斷，應依刑事訴訟法第273 條之1 第1 項、第299 條第1
項前段，毒品危害防制條例第10條第1 項、第2 項，刑法第11條
前段、第62條前段、第51條第5 款、第38條第1 項第2 款，判決
如主文。
中    華    民    國    99    年    5     月    11    日
                  刑事第八庭  法  官  戰諭威
以上正本證明與原本無異。
如不服本判決應於收受判決後10日內向本院提出上訴書狀，並應
敘述具體理由；其未敘述上訴理由者，應於上訴期間屆滿後20日
內向本院補提理由書狀( 均須按他造當事人之人數附繕本) 「切
勿逕送上級法院」。
中    華    民    國    99    年    5     月    11    日
                              書記官  黃當易
附錄本案論罪科刑法條：
毒品危害防制條例第10條
施用第一級毒品者，處6 月以上5 年以下有期徒刑。
施用第二級毒品者，處3 年以下有期徒刑。

司法院資訊處製作；財團法人民間司法改革基金會備份。
